【裁判字號】    98,易,1040
【裁判日期】    990505
【裁判案由】    詐欺
【裁判全文】
臺灣彰化地方法院刑事判決              98年度易字第1040號
公  訴  人  臺灣彰化地方法院檢察署檢察官
被      告  丙○○
上列被告因詐欺案件，經檢察官提起公訴（98年度偵字第7754號
），本院判決如下：
    主    文
丙○○無罪。
    理    由
一、公訴意旨略以：被告丙○○能預見一般人取得他人金融機構
    帳戶之行徑，常與財產犯罪之需要密切相關，且取得他人存
    摺之目的在於取得贓款及掩飾犯行不易遭人追查，又對於提
    供帳戶雖無引發他人萌生犯罪之確信，但仍以縱若有人持以
    犯罪亦不違反其幫助犯罪之本意，基於幫助詐騙集團向不特
    定人詐欺之犯意，由知情之另案被告甲○○（涉嫌詐欺部分
    ，業經臺灣南投地方法院以97年度審投刑簡字第66號判處有
    期徒刑2 月確定）於民國（下同）97年3 月間某日，在彰化
    縣鹿港鎮某處，將所申辦之第一商業銀行和美分行帳號0000
    0000000 號帳戶（下稱第一銀行帳戶）、合作金庫商業銀行
    彰化分行帳號0000000000000 號帳戶（下稱合作金庫銀行帳
    戶）之存摺、金款卡( 含密碼) 交付給丙○○，丙○○再將
    上開銀行之存摺等轉交給詐騙集團成員使用。嗣有乙○○接
    獲詐騙電話，對方佯稱其先前在東森購物頻道購物時，因信
    用卡帳號簽錯，必須依指示操作自動櫃員機以凍結等語，致
    使乙○○陷於錯誤，而於97年3 月25日依指示處理，因而匯
    款新臺幣( 下同)29983元至上開合作金庫銀行帳戶內，另於
    同日匯款98000 元、1000元至上開第一銀行帳戶內，上開匯
    款旋即遭詐欺犯罪集團提領一空，因認被告涉犯刑法第339
    條第1 項、第30條第1 項之幫助詐欺取財罪嫌。
二、按犯罪事實應依證據認定之，無證據不得認定犯罪事實；不
    能證明被告犯罪，應諭知無罪之判決，刑事訴訟法第154 條
    第2項、第301條第1項分別定有明文。而依法治國家之刑事
    訴訟原則，檢察官除提起公訴外，尚須維持公訴，負有說服
    責任，其舉證責任之目的，係在充分證明被告確有如公訴所
    指之犯罪事實，從而其舉證責任應存在於刑事訴訟程序之全
    程，且於舉證不足以使法院產生有罪之確信時，為終局的舉
    證責任未盡，是故，於公訴程序，用以證明犯罪事實之證據
    之蒐集、提出、及說服之責任，在於檢察官，刑事訴訟法第
    161條第1項規定檢察官就被告犯罪事實，應負舉證責任，並
    指出證明之方法，即明示其旨。至於刑事訴訟法第163條第1
    項及第2 項關於法院調查證據之規定，乃指法院應於訴訟當
    事人舉證之範圍內，依職權或聲請，循刑事訴訟法第164 條
    以下關於證據調查之程序及方法而為調查，以將檢察官及其
    他當事人之舉證轉換為法院之證據認知，究明證據之證據能
    力與證明力，除於公平正義之維護外，非謂法院得逾越公正
    第三者地位，代檢察官蒐集證據，否則不啻破壞訴訟三方關
    係，衍生由法院證明被告犯罪，或檢察官與法院協同證明被
    告犯罪等嚴重悖反法治國家原則之結果，影響人民對於法院
    中立客觀之信賴。次按所謂認定犯罪事實之證據，係指足以
    認定被告確有犯罪行為之積極證據而言，該項證據自須適合
    於被告犯罪事實之認定，始得採為斷罪之資料；又事實之認
    定，應憑證據，如未能發現相當確實證據，或證據不足以證
    明，自不能以推測或擬制之方法，以為裁判之基礎，最高法
    院29年上字第3105號、40年臺上字第86號判例著有明文。又
    按認定犯罪事實所憑之證據，無論係直接證據或間接證據，
    其為訴訟上之證明，須於通常一般之人均不致有所懷疑，而
    得確信其為真實之程度者，始得據為有罪之認定，倘其證明
    尚未達到此一程度，而有合理之懷疑存在，縱被告否認犯罪
    事實所持之辯解，尚屬不能成立，仍非有積極證據足以證明
    其犯罪行為，不能遽為有罪之認定，最高法院30年度上字第
    1831號、76年臺上字第4986號著有判例闡釋甚明。
三、訊據被告丙○○堅決否認有何幫助詐欺犯行，辯稱：其未曾
    向甲○○拿取第一銀行及合作金庫銀行帳戶，亦未交付現金
    3 萬元給甲○○，請她去開戶等語。公訴人認被告涉有上開
    罪嫌，無非係以證人甲○○於偵查中之證述內容為主要論據
    。經查：
(一)、上開第一銀行及合作金庫銀行帳戶為甲○○所申設，又被害
    人乙○○確實因受詐騙集團成員施以詐術陷於錯誤，而先於
    97 年3月25日將現金29983 元匯入合作金庫銀行帳戶內，又
    於同日將現金98000 元、1000元匯入第一銀行帳戶內之事實
    ，已據被害人乙○○於警詢中及證人甲○○於偵查中證述明
    確，並有受理詐騙帳戶通報警示簡便格式表、被害人操作郵
    局自動櫃員機交易明細表影本2 紙，被害人操作渣打銀行自
    動櫃員機交易明細表影本2 紙，被害人操作第一銀行自動櫃
    員機交易明細表影本2 紙、第一銀行和美分行函及甲○○第
    一銀行和美分行帳戶之開戶資料與交易明細查詢單、合作金
    庫商業銀行彰化分行函及甲○○合作金庫彰化分行帳戶之開
    戶資料與交易明細查詢單在卷可按，此部分事實足堪認定。
(二)、證人甲○○於98年4 月2 日偵查中證述：當時伊與被告是男
    女朋友，於去年（即97年間）住在一起，因被告拿現金3 萬
    元求伊向第一銀行和美分行申辦帳戶，開戶後，伊將該筆款
    項存入，之後被告就將存摺、提款卡拿走，而合作金庫帳戶
    之存摺及提款卡亦在鹿港租屋處交付給被告，另外被告也拿
    了現金3 萬元要伊向彰化銀行鹿港分行申辦帳戶，也是開戶
    後，就交給被告使用，事後改稱第一銀行及合作金庫帳戶是
    伊上班時所申辦，只有彰化銀行鹿港分港帳戶（即本件之人
    頭帳戶）是被告拿錢要伊申辦等語；證人甲○○於98年4 月
    17日偵訊中又證述：第一銀行、合作金庫銀行帳戶是伊與被
    告住在一起時，同時交付給被告等語；證人甲○○於本院審
    理中亦證述：伊將上開帳戶之存摺及提款卡均交付予被告等
    語。然觀諸警卷之第一商業銀行和美分行函、合作金庫商業
    銀行彰化分銀函及甲○○辦理開戶資料所示，第一銀行帳戶
    及合作金庫帳戶分別是於93年11月12日、93年9 月30日所申
    辦，並非其所述是與被告97年間同居時所申辦，故證人甲○○所述內容核與事實有違；又本院依職權調取臺灣南投法院
    97年度審投刑簡字第66號甲○○涉犯詐欺案件卷宗，證人甲○○於97年5 月14日警詢中供述：「問你有無將所開戶的存
    摺轉賣他人使用？賣給何人？價錢為何？有無金錢往來？提
    款密碼有無告知？）我所開戶之合作金庫銀行彰化分行是我
    自己使用，沒有借給他人使用」、「（問該存簿目前是否在
    你手上？最近使用時間為何？）有在我身上（家中），但三
    、四月份我要使用時就無法使用了」，又於97年5 月21日警
    詢時仍供述：「（問你有無將所開戶的存摺轉賣他人使用？
    賣給何人？價錢為何？有無金錢往來？提款密碼有無告知？
    ）我所開戶之合作金庫銀行彰化分行是我自己使用，沒有借
    給他人使用」、「該存簿已經遺失了，有回家中尋找，但還
    是找不到，無法提供給警方」等語，亦與證人前開偵審證述
    ：伊將帳戶交給被告使用等情互異。綜上所述，證人甲○○
    關於上開帳戶申辦原因、時間及是否曾交付給被告使用乙節
    均有前後證述不一情形，雖證人甲○○於本院審理中證稱：
    警詢時，因伊仍與被告住在一起，才未供出被告等情，然被
    告於本院審理中亦自承是被告個性不好才會分手等情，足認
    彼此因感情糾紛已有怨隙，證人所述上開帳戶已交給被告使
    用乙節是否真實，實難採信。反之被告辯稱：其未曾向甲○○借取第一銀行及合作金庫帳戶使用等語，核與證人甲○○
    警詢中供述內容相符，故被告所辯並非無據。
四、本件公訴人起訴被告幫助詐欺之事實，惟本院綜合卷內證據
    ，證人甲○○於偵訊及審理中之證詞，因有上述之瑕疵，實
    無法認定被告有幫助詐欺之犯行，從而，公訴人前揭所述犯
    罪事實及所憑證據容有疑慮而無法使本院達到確信其為有罪
    之程度，當不得就此部分遽為不利於被告之認定。此外，復
    查無其他積極證據證明被告確有公訴人所指幫助詐欺之犯行
    ，揆諸前揭判決意旨及說明，即應為被告無罪之諭知。
據上論斷，應依刑事訴訟法第301 條第1 項，判決如主文。
本案經檢察官蕭有宏到庭執行職務。
中    華    民    國    99    年     5    月     5    日
                  刑事第六庭      審判長法官  王義閔
                                  法      官  張德寬
                                  法      官  鮑慧忠
以上正本證明與原本無異。
如不服本判決應於收受判決後10日內向本院提出上訴書狀，並應
敘述具體理由；其未敘述上訴理由者，應於上訴期間屆滿後20日
內向本院補提理由書狀( 均須按他造當事人之人數附繕本) 「切
勿逕送上級法院」。
告訴人或被害人對於判決如有不服具備理由請求檢察官上訴者，
其上訴期間之計算係以檢察官收受判決正本之日期為準。
中    華    民    國    99    年    5     月    5     日
                                  書  記  官  林子惠

司法院資訊處製作；財團法人民間司法改革基金會備份。
